臺灣臺中地方法院刑事判決　
111年度簡上字第282號
上  訴  人
即  被  告  楊上卯


                    （另案於法務部○○○○○○○○○○○執行中）
上列上訴人因違反毒品危害防制條例案件，不服本院109年度中
簡字第3487號中華民國109年12月31日第一審判決（聲請簡易判
決處刑案號：臺灣臺中地方檢察署109年度毒偵字第3541號），
提起上訴，本院管轄之第二審合議庭認應適用通常程序審理，並
自為第一審判決如下：
    主    文
原判決撤銷。
本件公訴不受理。
    理    由
一、聲請簡易判決處刑意旨略以：上訴人即被告楊上卯（下稱被
    告）前因施用毒品案件，經臺灣臺中地方檢察署（下稱臺中
    地檢署）檢察官以107年度毒偵字第352號為緩起訴處分確定
    ，並於108年6月6日完成戒癮治療，且於109年2月6日期滿，
    未經撤銷緩起訴處分。詎猶不知悔改，復基於施用第二級毒
    品甲基安非他命之犯意，於109年9月3日某時，在臺中市區
    某處，以將甲基安非他命置入玻璃球燒烤而吸食煙霧之方式
    ，施用甲基安非他命1次。嗣於109年9月4日下午5時許，為
    警在臺中市烏日區三榮路1段與三和路交岔路口查獲。因認
    被告涉犯毒品危害防制條例（下稱毒品條例）第10條第2項
    之施用第二級毒品罪嫌等語。
二、起訴之程序違背規定者，應諭知不受理之判決，並得不經言
    詞辯論為之，刑事訴訟法第303條第1款、第307條分別定有
    明文。此所稱之起訴之程序違背規定，係指檢察官提起公訴
    之訴訟行為於程序上有違法律之規定而言。而提起公訴之訴
    訟行為是否於程序上有違法律規定，原則上，固是以起訴時
    所存在之事項及法律規定為判斷，惟檢察官起訴後始發生之
    情事變更事由，致法院不能為實體審理及判決亦屬「起訴之
    程序違背規定」（最高法院109年度台上字第3826號判決意
    旨參照）。又檢察官未將被告先送勒戒處所觀察、勒戒，而
    逕行起訴，其起訴之程序違背規定，自應諭知不受理之判決
    （最高法院88年度台非字第146號判決意旨參照）。
三、毒品條例於109年1月15日修正公布第20條、第23條、第24條
    等條文，並增訂第35條之1，除第24條施行日期由行政院另
    定（經行政院於110年4月15日行政院院臺法字第1100010649
    號令發布自110年5月1日施行）外，其餘均自公布後6個月即
    於109年7月15日施行。修正後毒品條例第20條第3項、第23
    條第2項之規定，已將施用第一級、第二級毒品再犯之追訴
    標準，由觀察、勒戒或強制戒治執行完畢釋放後5年內改為3
    年內。且毒品條例第35條之1第1、2款規定本條例修正施行
    前犯施用第一、二級毒品罪之案件，於修正施行後過渡期間
    之處理方式，明定偵查中或審判中之案件均應依修正後相關
    規定而為判斷。又前揭規定中所謂「3年後再犯」，經最高
    法院以109年度台上字第3826號判決統一見解為：只要本次
    再犯（不論修正施行前、後）距最近1次觀察、勒戒或強制
    戒治執行完畢釋放，已逾3年者，即該當之，不因其間有無
    犯第10條之罪經起訴、判刑或執行而受影響。
四、又成年被告因施用毒品，經檢察官為附命完成戒癮治療之緩
    起訴處分（下稱「附命緩起訴」）確定，且已完成所命履行
    之戒癮治療，期滿未經撤銷，於毒品條例修正後，不得視為
    事實上已接受等同「觀察、勒戒或強制戒治」之處遇執行完
    畢。蓋因毒品條例第24條第1項、第2項規定於修正後，檢察
    官可依刑事訴訟法第253條之2第1項第4款至第6款或第8款規
    定，為多元之附條件緩起訴處分，不限於「附命緩起訴」，
    且撤銷緩起訴處分後，亦應由檢察官依法繼續偵查或起訴，
    與修正前所定之「依法追訴」不同，則緩起訴處分之效力與
    曾受「觀察、勒戒或強制戒治」之處遇已無法等同視之。且
    依最高法院最近所持一致見解，祇要本次施用毒品犯行距其
    最近1次觀察、勒戒或強制戒治執行完畢釋放後，已逾3年者
    ，即仍有修正後毒品條例第20條關於「觀察、勒戒或強制戒
    治」程序規定之適用；而「附命緩起訴」經撤銷，仍應回復
    原緩起訴處分不存在之狀態，由檢察官就該次施用毒品犯行
    依法為相關處分，均已變更該院95年度第7次、97年度第5次
    及100年度第1次等刑事庭會議決議所持見解，使得原先所採
    的肯定說，於修法後在法理上即有斟酌之餘地。又「附命緩
    起訴」戒癮治療之執行，係以社區醫療（機構外醫療體系）
    處遇替代監禁式治療，使施用毒品者得繼續正常家庭及社會
    生活，尚非集中於勒戒處所，受監所矯正、管理，仍難脫其
    「收容」或「處罰」外觀者，所可比擬，於機構外之戒癮治
    療難達其成效時，再施以機構內之強制處遇，亦屬循序漸進
    之合理矯正方式，而有改採否定說的必要。因此「附命緩起
    訴」之被告縱使完成「戒癮治療」，難認得與觀察、勒戒或
    強制戒治「已執行完畢」之情形等同視之。倘其施用毒品犯
    行距最近1次「觀察、勒戒或強制戒治」執行完畢釋放後已
    逾3年，縱係於完成戒癮治療3年內再犯，仍應依修正後毒品
    條例第20條第1項、第2項規定進行「觀察、勒戒或強制戒治
    」程序，不得逕行起訴（最高法院110年度台上字第2096號
    判決意旨參照）。
五、經查：
　　被告前因施用毒品案件，先後經法院裁定令施以觀察、勒戒
    或強制戒治等保安處分執行完畢，最後1次係於87年間因施
    用毒品案件，經本院裁定送觀察、勒戒後，認有繼續施用毒
    品之傾向，再經本院裁定令入戒治處所施以強制戒治，嗣經
    評估認無繼續強制戒治之必要，於88年4月26日停止戒治處
    分，所餘戒治期間付保護管束，於88年10月4日保護管束期
    滿未經撤銷停止戒治，而執行完畢，此後雖有多次因施用毒
    品案件，遭法院判處徒刑確定，但未曾再受觀察、勒戒或強
    制戒治之執行等情，有臺灣高等法院被告前案紀錄表在卷可
    稽（本院簡上卷第21至54頁）；又被告雖於107年間因施用
    毒品案件，經臺中地檢署檢察官以107年度毒偵字第352號為
    附命完成戒癮治療之緩起訴處分，緩起訴期間為2年，自107
    年6月7日起至109年6月6日止，遵守及履行戒癮治療期間為1
    年，被告並已完成所命履行之戒癮治療，有該緩起訴處分書
    、上述前案紀錄表附卷可查（本院中簡卷第49至50、簡上卷
    第42頁），然依上述最高法院已達成一致之法律見解，於毒
    品條例修正後，仍不得視為事實上已接受等同「觀察、勒戒
    或強制戒治」之處遇執行完畢，縱其係於完成戒癮治療3年
    內再犯本案，仍應依修正後毒品條例第20條第1項、第2項規
    定進行觀察、勒戒或強制戒治程序，檢察官不得逕行起訴。
    本案檢察官聲請簡易判決認被告施用第二級毒品之時間為10
    9年9月3日，係在被告最近1次強制戒治執行完畢（88年10月
    4日）釋放3年後，自應依修正後毒品條例第20條第3項規定
    ，再施以上開保安處分之處遇，不得為刑事追訴處罰。檢察
    官依修正後毒品條例之規定聲請簡易判決處刑，於109年12
    月15日繫屬原審法院，有臺中地檢署109年12月15日中檢增
    敬（言）109毒偵3541字第1099130836號函可憑（中簡卷第9
    頁），然檢察官之起訴，已因最高法院上述統一法律見解之
    變更，而欠缺訴追條件，其起訴程序已違背規定，應依刑事
    訴訟法第303條第1款規定諭知不受理之判決，原判決未及審
    酌最高法院上述統一之法律見解，仍予論罪科刑（判決被告
    施用第二級毒品，處有期徒刑2月），依上述說明，容有違
    誤。被告上訴意旨雖未指摘及此，惟原判決之上述違誤，為
    本院得依職權調查之事項，應由本院將原判決撤銷，逕諭知
    公訴不受理之判決，並不經言詞辯論為之。
六、檢察官依刑事訴訟法簡易訴訟程序聲請簡易判決處刑之案件
    ，如法院於審理後，認有刑事訴訟法第451條之1第4項但書
    第3款所列應為無罪、免訴、不受理或管轄錯誤判決之諭知
    者，應適用通常訴訟程序審判之，刑事訴訟法第452條定有
    明文；又對於簡易判決之上訴，準用刑事訴訟法第3編第1章
    及第2章之規定，管轄第二審之地方法院合議庭受理簡易判
    決上訴案件，應依通常程序審理。其認案件有刑事訴訟法第
    452條之情形者，應撤銷原判決，逕依通常程序為第一審判
    決，法院辦理刑事訴訟簡易程序案件應行注意事項第14條亦
    有明定。本案經本院審理後，認應為不受理之諭知，已如前
    述，顯非得以簡易判決處刑之案件，原審法院以簡易判決處
    刑，自有未洽，應由本院合議庭予以撤銷，改依通常程序自
    為第一審判決，當事人如有不服，仍得於法定期限內，向管
    轄之第二審法院提起上訴。
七、又本案被告提起合法上訴後，原審法院雖以被告上訴未敘述
    任何上訴理由，經裁定命其於收受裁定後10日內補正上訴理
    由狀，逾期仍未補提上訴理由書狀，上訴違背法律上之程式
    ，於110年4月14日以109年度中簡字第3487號裁定駁回被告
    之上訴。惟刑事訴訟法第455條之1第3項係規定「第一項之
    上訴，準用第三編第一章及第二章除第361條外之規定。」
    亦即，簡易判決之上訴，依法排除同法第361條有關上訴應
    敘述具體理由之規定，是原審法院誤認被告合法上訴為不合
    法，而裁定上訴駁回，此程序上判決不發生實質上之確定力
    （最高法院110年度台上字第6251號判決參照），本院合議
    庭自應仍就被告合法上訴為裁判，併此說明。
據上論斷，應依刑事訴訟法第455條之1第1項、第3項、第452條
、第369條第1項前段、第364條、第303條第1款、第307條，判決
如主文。
本案經檢察官李毓珮聲請以簡易判決處刑，檢察官林文亮到庭執
行職務。
中　　華　　民　　國　　111 　年　　9 　　月　　16　　日
            刑事第八庭    審判長法  官 簡芳潔
                                法  官 王靖茹
                                法  官 林秉賢
以上正本證明與原本無異。
如不服本判決，應於收受送達後20日內向本院提出上訴書狀（應
附繕本）。
　　　　　　　　  　　　　    　書記官 陳青瑜
中　　華　　民　　國　　111 　年　　9 　　月　　16　　日